【裁判字號】    96,訴,1079
【裁判日期】    970708
【裁判案由】    確認基地租賃關係存在
【裁判全文】
臺灣高雄地方法院民事判決              96年度訴字第1079號
原      告  甲○○
訴訟代理人  孔福平律師
複代 理 人  邱芬凌律師
被      告  丙○○
            乙○○
上二人共同
訴訟代理人  何曜男律師
複代 理 人  洪繹安
上列當事人間確認租賃關係存在事件，本院於民國97年6 月17日
言詞辯論終結，判決如下：
    主  文
確認兩造間就坐落高雄縣仁武鄉○○段31地號如附圖所示編號31
-A001 部分之土地（面積29.16 平方公尺），有租賃關係存在。
原告其餘之訴駁回。
訴訟費用由被告負擔十分之一，餘由原告負擔。
    事實及理由
一、原告主張：坐落高雄縣仁武鄉○○段31地號土地（重測前為
    八卦寮段216-21地號，面積2304.75 平方公尺，下稱系爭土
    地）原為訴外人賴國禎與被告乙○○共有，應有部分各1/2
    ，賴國禎並於系爭土地上興建一未保存登記之建物（門牌號
    碼為高雄縣仁武鄉○○○路92號，下稱系爭建物）。嗣本院
    以87年度執字第17062 號民事執行事件，就賴國禎所有之系
    爭土地應有部分1/2 及系爭建物予以查封拍賣，嗣系爭土地
    應有部分1/2 部分由被告丙○○應買，系爭建物則由原告應
    買，本院並均於90年3 月13日核發系爭建物之不動產權利移
    轉證書予原告及核發系爭土地應有部分1/2 之不動產權利移
    轉證書予被告丙○○，被告丙○○並於90年3 月29日以拍賣
    為由登記為系爭土地之共有人（應有部分1/2） ，是系爭建
    物及系爭土地應有部分1/2 原均為賴國禎所有，嗣分別由原
    告及被告丙○○承買，原告自得依民法第425 條之1 規定，
    就系爭建物坐落之系爭土地及為系爭建物使用所必要範圍之
    土地，確認兩造間有租賃契約關係存在等語。聲明：確認兩
    造間就系爭土地如高雄縣仁武地政事務所96年12月17日仁地
    所二字第0960011208號土地複丈成果圖（下稱附圖）所示編
    號31-A001 、31-A002 部分之土地（面積合計304.58平方公
    尺），有租賃關係存在。
二、被告則以：賴國禎所有之系爭建物於建造之初，並未經系爭
    土地之共有人即被告乙○○之同意，系爭建物自屬無權占用
    系爭土地，則原告自無向被告乙○○主張有租賃關係存在之
    權利。另系爭土地於75年7 月1 日，由被告乙○○及原共有
    人賴國禎，設定不定期限之地上權予被告丙○○，且系爭建
    物於建造之初亦同樣未經被告丙○○之同意，是系爭建物對
    被告丙○○而言亦屬無權占用系爭土地，原告自亦不得向被
    告丙○○主張有租賃關係存在等語置辯。聲明：原告之訴駁
    回。
三、兩造對下列事項不予爭執，並有系爭土地之土地登記謄本1
    份附卷可憑（本院96年度雄簡字第322 號卷宗第7 頁），且
    經本院調閱本院87年度執字第17062 號民事執行事件卷宗核
    閱屬實，堪認為真實：
  (一)系爭土地原為訴外人賴國禎與被告乙○○共有，應有部分各
    1/2 ，賴國禎並於系爭土地上興建系爭建物。嗣本院以87年
    度執字第17062 號民事執行事件，就賴國禎所有之系爭土地
    應有部分1/2 及系爭建物予以查封拍賣，系爭土地應有部分
    1/2 部分由被告丙○○應買，系爭建物則由原告應買，本院
    並均於90年3 月13日核發系爭建物之不動產權利移轉證書予
    原告及核發系爭土地應有部分1/2 之不動產權利移轉證書予
    被告丙○○，被告丙○○並於90年3 月29日以拍賣為由登記
    為系爭土地之共有人（應有部分1/2） 。
  (二)系爭土地於75年7 月1 日，由被告乙○○及原共有人賴國禎
    ，設定不定期限之地上權予被告丙○○。
四、本件爭點為：原告依據民法第425 條之1 第1 項規定，請求
    確認兩造間就系爭土地如附圖所示編號31-A001 、31-A002
    部分之土地，有租賃關係存在，有無理由？
  (一)本件被告抗辯：原告所買受之系爭建物於建造之初，並未經
    系爭土地之共有人即被告乙○○及地上權人即被告丙○○之
    同意，系爭建物係無權占用系爭土地等語，惟為原告否認，
    陳稱：系爭建物係經被告2 人之同意而興建等語。經查，被
    告雖抗辯：系爭建物於建造之初，並未經被告2 人同意等語
    ，惟經本院調閱本院87年度執字第17062 號民事執行事件卷
    宗（下稱系爭執行事件），被告乙○○曾於系爭執行事件執
    行中，於88年12月30日具狀向本院陳稱：房屋（指系爭建物
    ）現由共有人乙○○使用。另土地（指系爭土地及八卦寮段
    216-30地號土地）由地上權人丙○○使用（出租）等語，是
    被告乙○○前於88年12月30日已自承系爭建物係由其占有使
    用，且系爭土地係由被告丙○○出租予他人使用收益之事實
    ，參以被告乙○○係被告丙○○及訴外人賴國禎之父（此為
    兩造所不爭執），是賴國禎與被告乙○○、被告丙○○間存
    有父子及兄弟之血親關係，且賴國禎原亦為系爭土地之共有
    人之一，如謂賴國禎於建造系爭建物之初，係未經被告乙○
    ○及被告丙○○之同意，似與常情有違，況系爭建物如係未
    經被告2 人同意而興建，則被告2 人為何從未要求賴國禎拆
    除系爭建物，以維護自身權益？且參諸被告乙○○於88年12
    月30日已自承系爭建物係由其占有使用之事實，足認系爭建
    物於建造時，應已經被告2 人之同意或渠2 人並未表示異議
    ，故在被告丙○○有實際使用並出租系爭土地情形下，始未
    要求賴國禎拆除系爭建物，且被告乙○○亦表示系爭建物係
    由其占有使用等情，應堪認定。綜上，系爭建物應係經被告
    2 人之同意而興建，被告抗辯系爭建物於建造之初未經被告
    2 人同意，係屬無權占用系爭土地云云，不足為採。
  (二)按土地及其土地上之房屋同屬一人所有，而僅將土地或僅將
    房屋所有權讓與他人，或將土地及房屋同時或先後讓與相異
    之人時，土地受讓人或房屋受讓人與讓與人間或房屋受讓人
    與土地受讓人間，推定在房屋得使用期限內，有租賃關係。
    其期限不受第449 條第1 項規定之限制，民法第425 條之1
    第1 項定有明文。又所謂「土地及房屋同屬一人」固可包括
    「土地及房屋同屬相同之共有人」及「土地共有人數除與房
    屋相同之共有人外，尚有其他共有人」之情形在內，且所稱
    之「房屋承買人」應擴及於共同承購未經建物所有權第一次
    登記之房屋後，具有事實上處分權之人。惟必以該房屋原所
    有人建造時經土地其他全體共有人同意，且就承買後未經建
    物所有權第一次登記房屋，有「全部」之事實上處分權能者
    始足稱之（最高法院89年度台上字第284 號判決參照）。本
    件系爭建物應係經被告2 人之同意而興建，已如上述，而系
    爭建物及系爭土地應有部分1/2 原均係賴國禎所有，嗣本院
    87年度執字第17062 號民事執行事件，就賴國禎所有之系爭
    土地應有部分1/2 及系爭建物予以查封拍賣，系爭土地應有
    部分1/2 部分由被告丙○○應買，系爭建物則由原告應買，
    本院並於90年3 月13日核發系爭建物之不動產權利移轉證書
    予原告，被告丙○○則於90年3 月29日以拍賣為由登記為系
    爭土地之共有人（應有部分1/2）等情，為兩造所不爭執，
    且經本院調閱本院87年度執字第17062 號民事執行事件卷宗
    核閱屬實，是原告業經本院上開拍賣程序取得系爭建物之事
    實上處分權，參諸上揭民法第425 條之1 第1 項規定及說明
    ，本件原告所有系爭建物與被告共有之系爭土地間，應已符
    合民法第425 條之1 第1 項規定之要件，從而，原告依據民
    法第425 條之1 第1 項規定，主張兩造間就系爭土地於系爭
    建物占用之範圍即附圖所示編號31-A001 部分之土地（面積
    29.16 平方公尺），有租賃關係存在等語，自屬有據，應予
    准許。
  (三)原告另主張就系爭建物使用所必要範圍之土地即如土地複丈
    成果圖所示編號31-A002 部分之土地（面積275.42平方公尺
    ），亦有租賃關係存在等語。惟查，民法第425 條之1 第1
    項規定之立法目的，係在於房屋所有權與基地利用權一體化
    之體現，以保護房屋既得之使用權，並調和土地、建物不同
    所有人間之權益，以符合社會正義之要求，是應僅限於該房
    屋所占用之土地範圍內，始有推定租賃關係存在之必要。而
    原告所主張土地複丈成果圖所示編號31-A002 部分之土地，
    並非系爭建物占用之範圍，原告雖主張此部分係系爭建物使
    用之必要範圍土地云云，惟並未舉證以實其說，自不足採信
    ，是此部分土地自無推定有租賃關係存在之必要，從而，原
    告主張兩造間就附圖所示編號31-A002 部分之土地，亦有租
    賃關係存在等語，尚屬無據，不應准許。
五、綜上所述，原告依據民法第425 條之1 第1 項之規定，請求
    確認兩造間就系爭土地如附圖所示編號31-A001 部分之土地
    ，有租賃關係存在，為有理由，應予准許。惟就原告請求確
    認如附圖所示編號31-A002 部分之土地，亦有租賃關係存在
    云云，則無理由，應予駁回。
六、據上論結，本件原告之訴為一部有理由，一部無理由，依民
    事訴訟法第79條，判決如主文。
中    華    民    國      97    年    7    月    8    日
                      民事鳳山分庭法  官  呂憲雄
正本證明係照原本作成。
如不服判決，應於送達後二十日內，向本院提出上訴狀並表明上
訴理由，如於判決送達前提起上訴者，應於判決送達後十日內補
提上訴理由書（須附繕本）。
中    華    民    國      97    年    7    月    8    日
                                  書記官  李文廣


司法院資訊處製作；財團法人民間司法改革基金會備份。
